【裁判字號】    99,上訴,1336
【裁判日期】    990610
【裁判案由】    違反森林法
【裁判全文】
臺灣高等法院刑事判決                99年度上訴字第1336號
上  訴  人
即  被  告  甲○○
上列上訴人因違反森林法案件，不服臺灣宜蘭地方法院98年度訴
字第488號，中華民國99年3月17日第一審判決（起訴案號：臺灣
宜蘭地方法院檢察署98年度偵字第2795號），提起上訴，本院判
決如下：
    主  文
上訴駁回。
    事  實
一、甲○○與吳茂林、楊振昌（上2人另經判刑確定）、林千皓
    （所涉違反森林法部分應由檢察官另行偵辦）均明知未經主
    管機關許可，不得任意採取國有林之森林主產物，竟基於意
    圖為自己不法所有及結夥之犯意聯絡，先於民國97年1月7日
    至97年1月10日間之某時，由甲○○將國有林太平山事業區
    第29林班地內之香杉拖行至蘭陽溪河床上，再於97年1月13
    日下午某時，由甲○○分別以新臺幣（下同）3萬5千元之代
    價，委請林千皓駕駛車牌號碼866-GQ號營業大貨車至上開蘭
    陽溪河床上載運該香杉；以6千元之代價，僱用吳茂林偕同
    該貨車駕駛載運上開香杉，而林千皓復以2千元或3千元之代
    價，僱用楊振昌駕駛該貨車載運上開香杉，俟於97年1月14
    日凌晨1時許，楊振昌駕駛該貨車搭載吳茂林，甲○○駕駛
    自用小客車在前引導，共同結夥至上開蘭陽溪河床上，由甲
    ○○僱用不知情之朱俊樺（綽號跌倒）及真實姓名年籍不詳
    之成年人駕駛挖土機，將行政院農業委員會林務局羅東林管
    處太平山工作站所管理之森林主產物香杉8株（材積為4.91
    立方公尺，總價值116,486元）搬運至該貨車上並以繩索綑
    綁固定，而將上述香杉置於其等實力支配之下，甲○○即駕
    駛該自用小客車先行離去，並由楊振昌駕駛該貨車搭載吳茂
    林並載運前開香杉離開，嗣於同日凌晨3時30分許，楊振昌
    駕駛前開車牌號碼866-GQ號營業用大貨車搭載吳茂林載運前
    開香杉8株，行經宜蘭縣大同鄉台七線96公里牛鬥橋前，為
    警攔檢查獲。
二、案經吳茂林向臺灣宜蘭地方法院檢察署檢察官檢舉後經該署
    檢察官偵查起訴。
    理  由
壹、證據能力部分：
一、按被告以外之人於審判外之言詞或書面陳述，除法律有規定
    者外，不得作為證據；又被告以外之人於審判外之陳述，雖
    不符前4條之規定，而經當事人於審判程序同意作為證據，
    法院審酌該言詞陳述或書面陳述作成時之情況，認為適當者
    ，亦得為證據，刑事訴訟法第159條第1項、第159條之5第1
    項分別定有明文。經查：證人林千皓97年1月14日警詢中之
    陳述（98他284號卷第86頁至第87頁），雖係被告以外之人
    於審判外之言詞陳述，惟業經被告於審判程序中表示同意作
    為證據（本院卷第22頁反面），且本院審酌上開言詞陳述作
    成時情況，並無違法之處，認為適當，依上開規定，自均得
    作為證據使用。
貳、實體部分：
一、認定犯罪事實所憑之證據：
  (一)訊據被告甲○○並不爭執另案被告即證人吳茂林、楊振昌因
    於上開時、地共同竊取上開森林主產物香杉8株，而於上開
    時、地為警查獲，嗣經法院判處上開罪刑確定之事實（原審
    卷第14頁至第15頁），核與證人即行政院農業委員會林務局
    羅東林管處太平山工作站承辦人員乙○○於偵查及原審97年
    度訴字第515號違反森林法案件審理中證述情節相符（97偵
    387 號卷第23頁至第24頁、第47頁、原審97訴515號卷第36
    頁至第39頁），並有森林暨自然保育警察隊羅東分隊扣押物
    品目錄表及贓物認領保管單各1份、羅東林管處太平山工作
    站取締盜運竊取挖掘之埋沒材案會勘記錄1份、案件現場相
    片14 張、車牌號碼866-GQ號營業大貨車行車執照1份、森林
    被害告訴書1份、森林主（副）產物被害價格（山價）查定
    書1份、林產處分生產費用查定明細表1份、林務局羅東林區
    管理處太平山事業區第29林班（石頭溪）小班林木利用材積
    及總售價計算表1份、羅東林區管理處太平山工作站太區第
    29林班地內（石頭溪）埋沒材贓木數量明細表1份、太平山
    事業區第29林班（石頭溪）違法挖掘竊取香杉埋沒材現場位
    置圖1份、原審97年度訴字第515號刑事判決書1份、本院98
    年度上訴字第434號刑事判決1份在卷足憑（98他284號卷第
    5頁至第8頁、第88頁、第90頁至第99頁、98偵2795號卷第31
    頁至第32頁），堪認屬實。
  (二)被告雖矢口否認有何結夥二人以上竊取森林主產物，並使用
    車輛搬運本件香杉之犯行，辯稱：吳茂林雖曾受僱於伊，但
    於97年1月14日吳茂林已沒有在伊工廠上班，伊僅係知悉吳
    茂林等人於97年1月14日要上山載運木頭，而伊雖有代吳茂
    林聯絡林千皓委請其駕駛營業大貨車，但伊並沒有參與搬運
    香杉，本案係吳茂林等人竊取香杉與伊無關，且伊亦沒有僱
    用朱俊樺開怪手到山上搬運香杉，其僅借錢給吳茂林及其朋
    友，楊振昌所言一切均不實在云云。惟查：
  1.證人吳茂林99年1月13日於原審審理中證述：「（檢察官問
    ：97年1月14日早上是否與楊振昌載運香杉，於大同鄉為警
    查獲？）是。…（檢察官問：該車牌號碼866-GQ大貨車是如
    何來的？)…當時該大貨車開來工廠，甲○○叫我坐該大貨
    車上山，…。（檢察官問：你們去載運的木材之來源？）…
    是之前他們就將木材集中在我們載運的地方，我到現場時木
    材就已經集中在該處了。…（被告問：當天是否林千皓開大
    貨車到工廠，因為費用是3萬元或3萬5千元而你有與林千皓
    發生爭執？）沒有這個事情，…97年1月13日晚上是楊振昌
    開大貨車到甲○○的工廠，我當時沒有看到林千皓，叫車的
    費用我也沒有與人接洽過，…。（被告問：你說我的木材的
    資料不是你提供的，我不曾上山，我怎會知道香杉在何處，
    我只有提供資金而已？）…97年1月13日深夜甲○○也有上
    山，因為在山上吊車在吊木材時，我也有看到甲○○在現場
    ，…。香杉是甲○○之前就找怪手去挖掘集中的，我只是在
    被查獲當天受甲○○的指示帶大貨車司機上山載運木頭。（
    審判長問：為何於97年1月14日被查獲時，你只有供稱是你
    與楊振昌2人犯下本案，並沒有供出其他人？）我被警查獲
    時，我就電話與甲○○聯絡，甲○○跟我說沒有關係，只是
    判罰金而已，他叫我自己承擔起來，判決後他會負責到底。
    （審判長問：為何於98年3月30日向檢察官稱是甲○○叫你
    做人頭，事實上甲○○才是主要的犯嫌？）因為甲○○本來
    答應我要幫我請律師，後來也沒有幫我請律師，只有跟我說
    對我很抱歉，其他什麼都沒有做，我就想不開，所以才會去
    地檢署向檢察官自首，我去地檢署自首時所述的都實在。（
    審判長問：97年1月14日為警查獲的案子，實情為何？）木
    頭本來是放在河床，我帶貨車司機上山時，怪手就已經在現
    場，怪手司機的綽號是『跌倒』〈台語發音〉，甲○○是在
    我及貨車司機到場前就到場了。當時怪手就把香杉8株搬上
    大貨車上，甲○○先行下山，我才坐貨車載運木頭下山，後
    來在半途就被警查獲，…。（審判長問：為何之前甲○○要
    叫你與貨車司機去山上？）97年1月13日下午的時候甲○○
    在工廠跟我說叫我不要亂跑，晚上要帶貨車司機去山上。（
    審判長問：你如何知道要帶貨車司機去山上何處載運木頭？
    ）我是跟著甲○○的車子，看甲○○在何處我就請司機停下
    來，途中甲○○也會與我聯繫，我就知道要開到何處，…。
    （審判長問：甲○○是否有跟你說你的報酬？）6千元，但
    我還沒有拿到錢。」等語（原審卷第63頁至第66頁）。佐以
    證人楊振昌於99年1月13日原審審理中證述：「（檢察官問
    ：你於97年1月14日凌晨，是否有開車牌號碼866-GQ大貨車
    在大同鄉的牛鬥附近為警查獲？）是。（檢察官問：你為何
    會開車牌號碼866-GQ大貨車上山？）是林千皓叫我開車上山
    去載運的。…。（審判長問：97年1月14日你開大貨車上山
    那天，甲○○到底有無上山？）當時甲○○開1輛小轎車開
    在前面帶路，我開大貨車跟在後面，甲○○帶我們到現場後
    ，他就離開了，…在場的還有1個開怪手的及另外1個人，…
    。（審判長問：97年1月13日當天你到甲○○的工廠時，甲
    ○○有無對你指示什麼？）在工廠時，甲○○跟我說吳茂林
    要坐我的大貨車，要我聽吳茂林的。在車上吳茂林有打電話
    ，…。（審判長問：到山上現場怪手在搬運香杉時，甲○○
    有無在現場？）怪手在搬運的時候，甲○○有在現場一下，
    不久就離開了，之後就換吳茂林指揮我們。…（審判長問：
    97年1月14日為警查獲後到被判決期間，為何於警、偵、審
    你都沒有提到甲○○，僅有提到吳茂林？）因為在要上山載
    運木材之前，甲○○就跟我說這個罪很輕，倘若被查獲，吳
    茂林會教我怎麼說，就叫我照著說，所以我就相信甲○○。
    …（審判長問：你在本院所述是否實在？）實在。（審判長
    問：你在警察局說林千皓要你開大貨車跟著甲○○到山上偷
    載運木材，你說知道是違法的，但林千皓說是很安全，不會
    有事，所以你才會開車載吳茂林去，是否實在？）實在。…
    （審判長問：林千皓到底有無跟你說你上山是要去偷載運木
    頭？）林千皓有跟我說要上山載運木頭，我知道那是違法的
    。（審判長問：你去山上載運木頭的工資，是何人要支付給
    你？）林千皓。當時約定的工資是3千元或2千元，但我沒有
    拿到。」等語（原審卷第69頁至第74頁）。綜觀證人吳茂林
    、楊振昌上開證詞，就：(1)97年1月13日晚間，證人楊振昌
    確有駕駛車牌號碼866-GQ號營業大貨車至被告工廠搭載證人
    吳茂林；(2)97年1月14日凌晨被告有駕駛自用小客車在前方
    引導證人楊振昌所駕駛搭載吳茂林之車牌號碼866-GQ號營業
    大貨車至本件竊盜現場即蘭陽溪河床上；(3)其等到達該竊盜
    現場時，香杉8株已在該處，並由被告指揮已在現場之挖土
    機司機將該香杉拖吊至該貨車上，被告隨即駕車先行離開；
    (4)被告確曾告知吳茂林、楊振昌本案刑責很輕，要求其等承
    擔本案全部刑責等語之重要情節證述一致。堪認上述2人於
    原審之上述證言可採，被告上訴指稱楊振昌所言均不實在云
    云，顯與吳茂林、楊振昌上述結證情形相符之客觀情狀不符
    ，殊無可採。況被告於98年6月7日警詢、99年3月3日原審審
    理中均供承：伊知悉吳茂林要上山竊取木頭，伊有聯絡林千
    皓調取車輛，並與林千皓約定費用3萬5千元，嗣林千皓僱用
    楊振昌駕車，該車並有開至伊工廠等語（98他284號卷第26
    頁、原審卷第97頁至第99頁），準此，益堪認被告與吳茂林
    、楊振昌等人有結夥為本件犯行之犯意聯絡，並確實參與公
    訴人起訴所指本件犯行。
  2.證人林千皓99年1月13日於原審審理中證述：「（檢察官問
    ：你是否有1台車牌號碼866-GQ大貨車？）是。…。（檢察
    官問：該車牌號碼866-GQ大貨車是否曾經於97年1月14日，
    因為載運盜採林木被牛鬥派出所查獲？）是，當天是有人跟
    我叫車，我叫司機楊振昌開車過去，…。（檢察官問：當天
    是何人向你叫車？）甲○○。…（檢察官問：之後你有無拿
    到運費？）有。（檢察官問：是誰給你運費的？）甲○○。
    …（被告問：你剛才說當天是我叫你開車過去，當天是否應
    該是吳茂林託我打電話給你要你開貨車到我工廠？你開貨車
    到工廠後也是吳茂林直接與你洽談？）…當天確實是甲○○
    打電話給我，要我把貨車開去他工廠。當時我並沒有開貨車
    到工廠，我是請楊振昌開貨車到甲○○的工廠，至於叫車的
    費用甲○○在電話中就與我談好了，…。（審判長問：97年
    1 月14日楊振昌、吳茂林竊取香杉為警查獲時，警方有請你
    去製作筆錄，你為何跟警察說是楊振昌向你借貨車要去載運
    東西？）…事實上不是楊振昌向我借車，楊振昌是我派去開
    貨車的司機。（審判長問：你於97年2月4日在檢察官偵查中
    向檢察官稱是吳茂林在查獲前1、2天遇到你，要向你借車，
    你說好，為何偵訊時說是吳茂林向你借車？）是甲○○叫我
    在檢察官那邊要這麼說。…（審判長問：甲○○是何時叫你
    要你於檢察官偵訊時要說是吳茂林向你借車？）就是97年1
    月14日被查獲時。（審判長問：你一開始於警詢中是向警方
    說楊振昌向你借車，為何1個月後又改稱是吳茂林向你借車
    ？）97年1月14日被查獲時甲○○就跟我說不要牽扯到他，
    不要供出他。（審判長問：97年1月14日到底是何人要上山
    竊取香杉木？）…貨車是甲○○向我叫的。…（審判長問：
    當時有無約定本次叫車的費用是3萬5千元？）有，我在電話
    中就已經與甲○○談好了。（審判長問：為何費用要3萬5千
    元？）這要看載運什麼、載運的地點決定價格。（審判長問
    ：這樣你應該當時就知道該貨車要去何處載運何物，為何你
    剛才卻說你不知道他們叫車要去何處，要去載運何物？）97
    年1月13日下午，甲○○打電話給我要向我叫車，我說我有
    事，他說沒有關係叫司機過來，我就說叫楊振昌開車過去，
    甲○○跟我說是要去山上載運東西，我就說運費3萬5千元，
    …。（審判長問：甲○○當時跟你說要去山上載運何物？）
    甲○○跟我說要去山上載東西，…我知道可能就是要載運木
    材。」等語（原審卷第57頁至第61頁），核亦與證人吳茂林
    、楊振昌前述證詞及被告上開供詞相符。益證證人吳茂林、
    楊振昌前述其等與被告、林千皓，於上開時、地，以上開分
    工方式，共同竊取上開香杉，並以上開車輛載運上開贓物等
    情，係屬真實。
  3.證人謝易洲99年1月13日於原審審理中亦證述：「（審判長
    問：〈提示98年6月16日警詢筆錄並告以要旨〉筆錄所記載
    的內容，是否你所陳述的？是否均實在？）是我講的。所言
    均實在。…（審判長問：〈提示98年8月13日謝易洲偵查筆
    錄並告以要旨〉筆錄內容是否你所言？）是的。我確實有跟
    檢察官說吳茂林自首的這件，甲○○有叫我上山去顧路，但
    我沒有上去。（審判長問：97年1月14日吳茂林與楊振昌2人
    竊取香杉木的案件，甲○○到底有無叫你上山去顧路？）應
    該是有，但是我沒有上去。」等語（原審卷第53頁至第54頁
    ）。益證證人吳茂林、楊振昌、林千皓前述被告有參與上開
    竊取香杉之行為乙節，係屬真實。
  4.被告雖於98年6月7日警詢中供述：「這案子是我跟吳茂林有
    股東，我有出資12萬5千元，…吳茂林出資3萬元。」云云（
    98 他284號卷第26頁）；98年7月27日於偵查中供述：「我
    跟吳茂林出資的，我出12萬多，吳茂林出了3萬。」云云（
    98 偵2795號卷第5頁）；於98年11月5日原審準備程序中供
    述：「我確實有出資12萬5千元、吳茂林出資3萬元。」云云
    （原審卷第14頁）。惟被告99年3月3日於原審審理中反其上
    供而改稱：「投資就是他（指吳茂林）向我借錢，借車資3
    萬5千元，我之前說的12萬5千元是另外1件，不是本件。」
    云云（原審卷第105頁），被告多次供述，已顯有出入且無
    客觀證據可供憑採，自不得僅以其警詢等供述而逕為認定。
    況證人吳茂林於99年1月13日原審審理中證述：「（審判長
    問：甲○○說要去山上載運香杉一事，他出資12萬5千元，
    你出資3萬元，有何意見？）我沒有出資，至於他出資多少
    錢、花多少錢我不知道。」等語（原審卷第67頁），參以證
    人林千皓前述本案係被告以3萬5千元之代價，委請伊上山載
    運上開香杉等語，益證證人吳茂林所述本案均係由被告支付
    竊取香杉所需費用乙節，係屬真實，被告空言否認上情，並
    於本院復辯稱其僅借錢給吳茂林云云，顯與上述客觀證言不
    符，委不可採。是公訴人認本案係由被告出資12萬5千元、
    吳茂林出資3萬元云云，顯係誤會，並無礙本院認定，被告
    出資3萬5千元請林千皓運送本件香杉，應併敘明。
  5.證人楊振昌99年1月13日於原審審理中雖證述：「（審判長
    問：你所稱開怪手及另外1個人，是否知道你們當天所要載
    運的香杉是你們所竊取的？）他們應該知道。（審判長問：
    你如何認為他們應該知道？）我自己想他們應該知道，那些
    人我並不認識。…（審判長問：本案除了你、吳茂林之外，
    還有何人參與？）甲○○及剛剛所述在山上開怪手的人及另
    外1個人。（審判長問：當時在山上現場，你有無與開怪手
    的人及另1個人談話？）只有談到如何搬運木頭的事，他們2
    人並沒有跟我講到其餘分贓或其他事情。」等語（原審卷第
    72頁至第73頁），證人楊振昌上述證述，僅係其主觀揣測，
    自不得僅憑該揣測，即遽認怪手司機『跌倒』(即朱俊樺)亦
    參與本件犯行。況吳茂林於原審審理中證述：「（審判長問
    ：怪手司機『跌倒』是否也參與你們竊取香杉？）沒有。」
    等語（原審卷第67頁），明顯與證人楊振昌上述揣測朱俊樺
    應知悉之證言並不相符，此外，復查無其他積極證據足認朱
    俊樺及該真實姓名年籍不詳成年人與被告、吳茂林、楊振昌
    、林千皓間，就本件違反森林法之犯行有何犯意之聯絡，故
    尚難僅以朱俊樺及不詳姓名之成年男子1人客觀上有將香杉
    搬運至該貨車上並以繩索綑綁固定，及證人楊振昌上開個人
    揣測之詞，遽認朱俊樺及該真實姓名年籍不詳之成年人亦有
    參與上開竊取香杉之犯行。
  (三)綜上，被告於上開時、地，結夥二人以上竊取森林主產物香
    杉8株，而為搬運該贓物使用車輛之事實，事證明確，應依
    法論科。
二、論罪科刑：
  (一)按森林係指林地及其群生竹、木之總稱；依其所有權之歸屬
    ，分為國有林、公有林及私有林，森林法第3條第1項定有明
    文。本件香杉8棵本生長於國有森林，為國有森林主產物等
    情，業據證人乙○○證述明確，並有上開會勘記錄1份（98
    他284號卷第91頁至第98頁）附卷足憑。次按森林法第15條
    第3項規定：「國有林產物之種類、處分方式與條件、林產
    物採取、搬運、轉讓、繳費及其他應遵行事項之處分規則，
    由中央主管機關定之。」行政院農業委員會據此訂頒「國有
    林林產物處分規則」，其第3條第1款明訂：「主產物：指生
    立、枯損、倒伏之竹木及殘留之根株、殘材」。本件被告甲
    ○○與吳茂林、楊振昌、林千皓所竊得之香杉，屬「森林主
    產物」亦殆無疑義。核被告甲○○所為，係犯森林法第52條
    第1項第4款、第6款之結夥二人以上竊取森林主產物而為搬
    運贓物使用車輛罪。又森林法係刑法之特別法，是被告上開
    行為，雖亦犯刑法第321條第1項第4款之結夥三人以上加重
    竊盜罪，但依據特別法優於普通法之法理，應優先適用森林
    法之規定。被告與吳茂林、楊振昌、林千皓間具有犯意聯絡
    及行為分擔，為共同正犯。又被告利用不知情之朱俊樺及真
    實姓名年籍不詳之成年人以挖土機竊取香杉之行為，係間接
    正犯。
  (二)原審同上認定，並審酌被告不思以正當途徑獲取財物，竟竊
    取森林主產物，侵害森林保育與國家財產，幸所竊取之香杉
    及時為警查獲，始降低損害，及考量被告於犯罪後均飾詞否
    認犯行，毫無悔過之心，態度不佳等一切情狀，量處被告有
    期徒刑10月，併科罰金232,972元，並就罰金部分諭知易服
    勞役之折算標準，認事用法及量刑均無不當，應予維持，被
    告即上訴人甲○○仍執上述陳詞而為上訴，並未附任何證據
    即恣謂證人楊振昌於原審結證之證言不可採，洵不可取，應
    予駁回。
據上論斷，應依刑事訴訟法第368條，判決如主文。
本案經檢察官陳大偉到庭執行職務。
中    華    民    國    99    年    6     月    10    日
                  刑事第九庭  審判長法  官  陳貽男
                                    法  官  楊炳禎
                                    法  官  詹駿鴻
以上正本證明與原本無異。
如不服本判決，應於收受送達後10日內向本院提出上訴書狀，其
未敘述上訴之理由者並得於提起上訴後10日內向本院補提理由書
（均須按他造當事人之人數附繕本）「切勿逕送上級法院」。
                                    書記官  梁淑時
中    華    民    國    99    年    6     月    10    日

司法院資訊處製作；財團法人民間司法改革基金會備份。
